---
title: A equação mais perigosa do mundo e o efeito do tamanho da amostra nos resultados
author: Sillas T. Gonzaga
date: '2018-07-01'
slug: a-equacao-mais-perigosa-do-mundo
categories:
  - R
tags:
  - estatistica
---

```{r setup, include=FALSE}
knitr::opts_chunk$set(echo = TRUE, message = FALSE, warning = FALSE)
```

## Introdução

[Nesta thread](https://old.reddit.com/r/datascience/comments/8r16mi/whats_the_dumbest_thing_a_manager_or_executive/e0np7vm/) no subreddit de Data Science, um usuário fez o seguinte comentário:

> So basically, I was asked to make inference on 10 people and expect those to generalize to the entire study population. I said the study was poorly designed, and that if I made up random numbers we would do a better job of understanding the customer base.

É muito comum pessoas que não são muito familiares com conceitos de inferência estatística ignorar o fato de que tomar conclusões a partir de amostras muito pequenas pode ser bastante perigoso. 

[Neste artigo escrito por Howard Wainer](http://citeseerx.ist.psu.edu/viewdoc/download?doi=10.1.1.504.3301&rep=rep1&type=pdf) (Aviso: Link para PDF), são citados dois motivos para que uma equação possa ser perigosa: o fato de elas serem conhecidas e o fato de elas serem desconhecidas. A equação de Moivre, que descreve o desvio padrão da distribuição amostral da média, se encontra no segundo caso:

$\sigma_{\bar{x}}= \frac{\sigma}{\sqrt{n}}$

Onde $\sigma_{\bar{x}}$ é o erro padrão da média, $\sigma$ o desvio padrão da amostra e $n$ o tamanho da amostra. Em outras palavras, dado que $\sigma$ é um parâmetro conhecido, quanto menor o tamanho da amost, maior será erro da estimativa, que corresponde a variação da média amostral em relação à média da população. O paper inteiro é muito bom e fácil de ler, então recomendo a leitura. 

O objetivo deste post é um exercício simples para mostrar o efeito do tamanho da amostra na variabilidade dos resultados, mesmo quando se sabem os valores verdadeiros dos parâmetros de toda a população.

## Geração dos dados por simulação

```{r}
library(tidyverse)
```

O primeiro passo é gerar uma população de dados cujos parâmetros são conhecidos. Aqui, duas variáveis aleatórias ´x´ e ´y´ são definidas, em que x é uma variável aleatória e ´y´ deriva de x, com algum ruído:

```{r}
n <- 1e5
set.seed(123)
x <- rnorm(n, mean = 0, sd = 0.5)
y <- 2 * x + 5 + rnorm(n, mean = 0, sd = 0.25)

df <- data.frame(x = x, y = y)
```


```{r}
mod_populacao <- lm(y ~ x, data = df)
summary(mod_populacao)
```

Como esperado, a partir do modelo de regressão obtido acima a partir da população de parâmetros são conhecidos que o processo de geração da variável resposta ´y´ pode ser representado pela equação abaixo:

$y = 2x + 5 + \epsilon$

O histograma dos resíduos do modelo é mais uma evidência de que o modelo obtido possui boas propriedades:

```{r}
hist(resid(mod_populacao),
     main = "Distribuição dos resíduos do modelo da população",
     xlab = NULL)
```

Assim, se tirarmos uma amostra da população e criarmos um modelo $y = f(x)$, os parâmetros do modelo dessa amostra serão os mesmos ou próximos ao da população, correto? Depende de seu tamanho.

## Geração das amostras

A função abaixo cria 1000 amostras de tamanho **`sample_size`** do dataframe **`df`** dos dados da população e, para cada uma das amostras, ajusta um modelo de regressão linear, extrai o coeficiente de `x` da regressão e retorna um dataframe com os resultados:

```{r}
coef_x_sample <- function(sample_size){
  repl <- purrr::rerun(1000, sample_n(df, sample_size))
  
  vec_coef_x <- repl %>% 
    map(~ lm(y ~ x, data = .)) %>% 
    map_dbl(~ coef(.)["x"])
  
  data.frame(size = sample_size, coef_x = vec_coef_x)
}

# exemplo
set.seed(123)
head(coef_x_sample(10))

```

Nas 6 primeiras amostras de tamanho 10, o coeficiente de x foi desde 1,70 a 2,32, mostrando uma certa variabilidade.

O código abaixo repete o processo acima para valores diferentes do tamanho da amostra:

```{r}
vec_samp_size <- c(5, 10, 15, 20, 50, 75, 100, 150, 200, 250, 500, 750, 1000, 5000)

df_result <- vec_samp_size  %>% map_dfr(coef_x_sample)

df_result <- df_result %>% 
  mutate(size = factor(size, levels = vec_samp_size))

```

## Análise dos resultados

Vários gráficos podem ser feitos para ilustrar os resultados da variabilidade do parâmetro da regressão em funcão do tamanho da amostra, como o boxplot abaixo:


```{r}
df_result %>% 
  ggplot(aes(x = size, y = coef_x)) + 
  geom_boxplot() + 
  scale_y_continuous(breaks = seq(-4, 4, by = 1)) + 
  labs(x = NULL, y = NULL,
       title = "Variabilidade do coeficiente de x em função do tamanho da amostra") + 
  theme_minimal()
```

O gráfico acima mostra que, apesar de a mediana ser aproximadamente 2 em todos os tamanhos amostrais testados, a variabilidade é muito maior nas menores amostras. A medida que se aumenta o número de indivíduos na amostra, a distribuição dos resultados converge para o valor verdadeiro. Para amostras de 5 indivíduos, foram observados resultados no seguinte intervalo:

```{r}
# intervalo para menor tamanho amostral
range(df_result$coef_x[df_result$size == "5"])
# intervalo para maior tamanho amostral
range(df_result$coef_x[df_result$size == "5000"])
```

Ou seja, mesmo que uma amostra seja oriunda de uma população descrita por parâmetros já determinados, usar resultados de uma amostra pequena pode levar a conclusões erradas.
